臺灣高等法院刑事判決　　　　　　　　　　　　　　　八十九年度上訴字第六號
　　上　訴　人　臺灣台北地方法院檢察署檢察官
　　被　　　告　乙○○
　　選任辯護人　陳德義律師
　　上　訴　人
　　即　被　告　丙○○
　　選任辯護人　李美惠律師
　　上　訴　人
　　即　被　告　甲○○
　　選任辯護人　劉緒倫律師
　　　　　　　　徐東昇律師
右上訴人因被告貪污治罪條例等案件，不服臺灣台北地方法院八十七年度訴字第六四
一號，中華民國八十八年十月二十八日第一審判決（起訴案號：臺灣台北地方法院檢
察署八十六年度偵字第一０四一五號、二五五七一號、八十七年度偵字第一０二二號
）提起上訴，本院判決如左：
    主  文
原判決關於甲○○、乙○○部分撤銷。
甲○○共同連續行使偽造公文書，足以生損害於公眾及他人，處有期徒刑捌月。如附
表一、二所示汽車新領牌照登記書上偽造之王俊杰、林華之印文沒收。
乙○○共同連續公務員明知為不實之事項，而登載於職務上所掌之公文書，足以生損
害於公眾，處有期徒刑壹年貳月。
其他上訴駁回。
    事  實
一、乙○○係台北市政府監理處 (下稱監理處) 公務員，於民國八十五年十月間，在
    監理處北區分處擔任汽車檢驗及汽、機車駕駛執照考驗業務。丙○○則係設於台
    北市○○路一七二號八樓十二室麗都通運有限公司（以下稱麗都公司）及設於台
    北市○○路一七二號七樓之八麗晶通運有限公司（以下稱麗晶公司）之負責人，
    甲○○則係從事代客驗車工作業務，並因而與乙○○認識。緣於民國八十五年十
    月間，丙○○所屬麗都公司所有八輛大客車亟待向監理處請求檢驗及領取牌照，
    乃以每輛車新台幣（下同）二萬元之代價委由甲○○代辦，詎甲○○明知該八輛
    大客車空車即超重，無法順利通過檢驗領牌，竟基於偽造公文書之概括犯意，於
    八十五年十月十八日之前幾日某時，在台北市萬華區某一家刻印店，委由該店內
    不詳姓名年籍之不知情成年男子，偽刻「交路檢字第四四四二號考檢驗員王俊杰
    」之職章後，在台北市○○○路十三巷三十八號二樓，於汽車新領牌照申請人所
    需填寫之「汽車新領牌照登記書」上偽填該八輛大客車每輛僅重九點餘公噸（如
    附表一所示汽車新領牌照書所載），於八十五年十月十八日向台北市監理處北區
    分處（以下稱北區分處）掛號，繳費後，在台北市○○○路上址，於汽車新領牌
    照登記書上背面「儀器簽證」欄，蓋用上開偽造之王俊杰職章，表示該八輛大客
    車均經公務員王俊杰儀器檢驗合格，而同時偽造該部分之公文書八件。復與乙○○共同基於公務員登載不實之概括犯意，再將上開文件交乙○○，而與乙○○兩
    人均明知上開車輛未經檢驗之事實，而由乙○○在上開八件「汽車新領牌照登記
    書」背面「一般項目檢驗欄合格」欄及正面「檢驗員及檢驗日期」欄簽名，並加
    蓋「交路檢字第六六四四號考檢驗員乙○○」之職章，而將檢驗合格之不實事實
    予以登載在上開「汽車新領牌照登記書」，足以生損害於監理機關檢驗之正確性
    。甲○○進而於八十五年十月十九日，同時持上開偽造之汽車新領牌照登記書八
    張，向台北市監理處申領大客車牌照，使該處不知情之公務員登載於職務上所掌
    之車籍資料，並據以核發如附表一所示牌照八面，均足以生損害於監理機關對於
    車籍資料管理之正確性及王俊杰。
二、詎丙○○在知悉甲○○以上開方式未將大客車送驗即可領得大客車牌照後，竟於
    八十六年一月間，以相同代價委由甲○○再度為其申請麗晶公司所有之十輛大客
    車牌照，二人即基於共同犯意聯絡，於八十六年一月二十三日之前幾日某時，由
    甲○○在上開刻印店，偽刻「交路檢字五五０七號考檢驗員林華」之職章，於八
    十六年一月二十三日，再以同樣手法在汽車新領牌照登記書上背面「儀器簽證」
    欄，蓋用上開偽造之王俊杰（起訴書誤載為林俊杰）之職章，並在背面「一般項
    目檢驗欄合格」欄及正面「檢驗員及檢驗日期」欄，加蓋上開「交路檢字五五０
    七號考檢驗員林華」之職章，以偽造汽車新領牌照登記書十件（如附表二所列）
    。並於同日持向台北市監理處申領大客車牌照，使該處不知情之公務員登載於職
    務上所掌之車籍資料，並據以核發如附表二所示之牌照十面，亦足以生損害於監
    理機關對於車籍資料管理之正確性及林華、王俊杰二人。嗣於八十六年四月三十
    日，甲○○、丙○○因知悉有司機借錢不遂揚言檢舉恐難逃追訴始具狀自首而得
    知上情。
三、案經甲○○、丙○○自首由台灣台北地方法院檢察署檢察官偵查起訴。
    理  由
一、訊據上訴人即被告甲○○、丙○○，被告甲○○對於上開附表一、二所示之汽車
    均未經檢驗即行核發牌照之事實，均供承不諱，並坦承係因急需用錢，且應丙○○求快之要求，才出此下策，明知超重而未經檢驗，以偽造文書之方式申請核發
    牌照等情不諱。被告丙○○雖亦坦認有以每輛車二萬元之代價委由甲○○申領牌
    照及上開汽車均未檢驗之事實，但矢口否認犯罪，辯稱：伊委託甲○○領牌之大
    客車並未超重，此可由該大客車嗣後經監理機關檢驗均合格並發給牌照足資證明
    ，且伊知悉甲○○第一次未驗車卻領得牌照後，第二次雖係亦委由甲○○代辦，
    惟伊有交待甲○○，一定要開去驗車，以合法方式取得牌照，然甲○○仍以同樣
    方式取得牌照，伊事後始知悉，伊亦係被害人云云。被告乙○○則坦認上開時日
    在監理處擔任汽車檢驗業務無誤，但矢口否認犯罪，辯稱：如附表一所示汽車新
    領牌照登記書上伊之簽名及印文，均非伊所為，甲○○如何取得牌照，伊不知情
    等語。
二、惟查：
(一)如附表一、二所示之十八輛大客車均未經檢驗員林華及王俊杰檢驗，亦未經擔任
    檢驗員之被告乙○○檢驗，即領得牌照之事實，為被告乙○○、甲○○、丙○○
    所承認，且為證人林華、王俊杰到庭結證明確，證人林華、王俊杰並供稱附表一
    、二之簽章均非伊二人所為屬實在卷，而上開「汽車新領牌照登記書」上林華、
    王俊杰之印章及簽證之印文均係甲○○所偽造之事實，且為被告甲○○所承認。
    復有如附表一、二所示之偽造汽車新領牌照登記書附卷可稽。是上開「汽車新領
    牌照登記書」上關於表示檢驗員林華、王俊杰簽證檢驗合格之公文書部分均屬偽
    造之事實，應堪認定。
(二)證人即丙○○上開公司之駕駛張文珍於台北市調查處調查時供證稱：我是ＣＣ－
    五四九號大客車之車主，該車重在汽車新領牌照登記書上登記為九‧七四三公噸
    ，經我測車重為十四公噸，與實際完全不符等語（見八十七年度偵字第一０二二
    號卷《以下稱偵一卷》第五頁），而證人江陳儉亦到庭結證稱：ＣＣ－五四九號
    大客車是我們東漢遊覽公司的車，從頭到尾都沒有驗，且超重，但有領到車牌等
    語（見原審卷第二一八頁反面至第二一九頁），且被告甲○○亦陳稱：我有看到
    該車，坐位通常是四十七至四十九個，本案的（車子）裝到五十一個位子，加了
    坐位，重量自然會超重，我是事先知道這情形等語（見原審卷第六九頁反面），
    足證如附表一、二所示之大客車確有超重情事。按諸情理，上開大客車倘無違反
    規定之情事，則依正常程序檢驗領牌即可，何需大費周章，干冒擔負刑事責任之
    風險，採取此項非法之方式？益見如附表一、二所示之大客車當時確有超重之情
    事，尚難以本案之大客車於案發後，原所領取之牌照經監理機關通知繳回，並均
    經監理機關重行檢驗合格換領牌照（見台北市監理處八十七年六月二十四日北市
    監三字第八七六二一０七九００號函、原審卷第九三、九四頁），即推認上開大
    客車於被告甲○○於受被告丙○○委託領牌之初，並無超重之情事。
(三)又被告丙○○於台北市調查處調查時陳稱：甲○○確實曾在第一次替麗都公司偽
    造驗車記錄，領得該八輛車車牌後，就告訴我係以未驗車之違法方式取得車牌，
    第二次麗晶公司之十部車請領車牌時，我為了儘速領到牌照，確實主動要求甲○○以第一次不驗車之方式違法取得車牌等語（見偵一卷第九頁正面），核與被告
    甲○○供證之情節相符（見偵一卷第十二頁正面），足見被告丙○○與被告甲○○就第二次之犯行，有犯意之聯絡，至為灼然。
(四)查被告乙○○與被告甲○○因業務上關係而相認識之事實，為被告乙○○供承在
    卷 (見偵查第一０四一五號卷第二四二頁反面、第二九四頁) 。雖被告乙○○否
    認犯罪，辯稱上開附表一所列「汽車新領牌照登記書」八張上之簽名及蓋章均非
    伊所為，與伊無關云云，被告甲○○亦附和其詞稱上開「汽車新領牌照登記書」
    上乙○○之印章係其盜刻，簽名係親筆偽造云云，惟查被告乙○○之簽名形式及
    筆劃甚為特殊，而被告甲○○所簽之乙○○三字之簽名筆跡，分明即與「汽車新
    領牌照登記書」上之乙○○簽名不同，有甲○○筆跡在卷可參，顯非被告甲○○
    所簽，被告甲○○又稱係因在某時地勤練字體之結果云云，但均自承事後無法再
    簽就上開字體云云，是可見甲○○上開供詞顯屬無憑，自不足採。且查：上開「
    汽車新領牌照登記書」上之乙○○簽名與被告之字跡相同之事實，經法務部調查
    局鑑驗屬實，此有法務部八十六年十月三十日鑑定通知書在卷可參 (見偵字第一
    ０四一五號卷第一二三頁) ，而其上乙○○之職章部分經本院再囑託法務部鑑定
    之結果，雖因橡皮印章樹脂所蓋印文極不穩定，但亦不排除其為同一印章所蓋之
    可能性，有法務部九十一年七月十七日鑑定通知書可稽(見本院卷第二００頁)。
    綜上各情，足證上開簽名應係被告乙○○所為，而簽名與檢驗核可之印章即係同
    時為之，且亦不能排除係其所為，堪認上開職章之簽章亦屬真正。被告乙○○前
    開所辯應不實在，不足採信。雖被告經法務部調查局測謊結果對其否認簽名應未
    說謊，惟查測謊係利用受測人答話之情緒波動而為檢測，然查被告自案發迄八十
    六年十一月二十七日法務部調查局測謊時，已經就同一事項經訊問多次，難以其
    答話時尚無異常之情緒波動，即推翻上開證據而為被告有利之認定。
(五)綜上所述，被告乙○○、甲○○、丙○○所辯核係卸責之詞，均無足採，本件事
    證明確，被告等犯行均堪予認定。
三、核被告乙○○就附表一之所為，係犯刑法第二百十三條之公務員明知為不實之事
    項而登載不實罪。被告甲○○就附表一之所為偽造行使王俊杰文書部分之所為，
    係犯刑法第二百十六條、第二百十一條之行使偽造公文書罪；就與乙○○登載上
    開八件檢驗章之部分，被告甲○○雖非公務員，但依刑法第三十一條第一項，仍
    應論以與乙○○共犯刑法第二百十三條公務員明知為不實之事項登載不實罪 (參
    見最高法院二八年上字第二九四一號判例) 。甲○○同時提出而行使上開「汽機
    車各項異動登記書」，而經核發執照，則係同時犯刑法第二百十六條、第二百十
    一條、第二百十三條之行使偽造公文書及公務員登載不實之文書罪，以及第二百
    十四條之使公務員登載不實罪。被告甲○○、丙○○就附表二之所為係犯刑法第
    二百十六條、第二百十一條之行使偽造公文書罪，及第二百十四條之使公務員登
    載不實罪。此部分，檢察官以刑法第二百十六條、第二百十三條起訴，起訴法條
    即有未洽應予變更。被告甲○○與被告乙○○兩人間就附表一中乙○○公務員登
    載不實罪部分及被告甲○○與被告丙○○間就附表二部分，各自相互間就渠等上
    開犯行有犯意聯絡及行為分擔，均為共同正犯。被告甲○○偽刻王俊杰之職章及
    與丙○○共同偽刻林華之職章後，由甲○○分別蓋於如附表一、二所示汽車新領
    牌照登記書上，其偽造印章及印文分別為偽造公文書之部分行為，偽造後持以行
    使，偽造公文書之低度行為應為行使之高度行為所吸收，均不另論罪。甲○○、
    丙○○各所犯上開各罪，有方法結果之牽連關係，應依刑法第五十五條之規定，
    從較重之行使偽造公文書罪處斷。被告乙○○多次公務員登載不實之行為，係屬
    可分；又甲○○分別就附表一及附表二行使偽造公文書犯行，均時間緊接，罪名
    與構成要件相同，顯均係出於概括犯意而為，均應各依連續犯規定以一罪論，並
    加重其刑。公訴人雖未就渠等所犯使公務員登載不實之犯行起訴，惟該犯行與已
    起訴論罪之行使偽造公文書犯行，有牽連犯之裁判上一罪關係，為起訴效力所及
    ，本院自應併予審究。次查被告甲○○、丙○○二人對於未發覺之罪自首而受裁
    判，此有渠等之自首狀附偵查卷可徵，均應依法減輕其刑。
四、原審就被告丙○○部分，以被告罪證明確，適用刑法第二十八條、第五十六條、
    第二百十四條、第二百十六條、第二百十一條、第五十五條、第六十二條、第二
    百十九條，罰金罰鍰提高標準條例第一條前段之規定，併審酌被告丙○○之品行
    、素行、犯罪之動機、目的、手段、犯罪所生危害及犯罪後之態度等一切情狀，
    量處有期徒刑六月，另說明被告甲○○偽造王俊杰及林華之職章，業據被告甲○○供明已丟棄而不存在，故不予宣告沒收。至如附表二所示汽車新領牌照登記書
    上偽造之王俊杰、林華之印文，均應依刑法第二百十九條宣告沒收。認事用法，
    經核並無不合，量刑亦稱妥適。被告丙○○上訴仍執陳詞，否認犯罪，並指摘原
    判決量刑過重，為無理由，應予駁回。另被告請求宣告緩刑，惟查大客車與公眾
    行車安全關係甚鉅，被告等以上開犯罪之方法規避大客車之安全檢驗，無視大眾
    生命財產安全，唯利是圖，應昭炯戒，以警傚尤，是本院認本件不適合宣告緩刑
    。
五、原審就被告甲○○部分，予以論罪科刑，又遽信被告乙○○之辯解，而為無罪之
    諭知，固非無見。惟查：本件被告甲○○就附表一部分檢驗員即被告乙○○部分
    之簽章係乙○○所為，而與乙○○共犯公務員登載不實罪，已如前述。原審認被
    告甲○○係偽造乙○○之印章及署押，即有未合。被告甲○○上訴指摘原判決量
    刑過重，固無理由，惟原判決既有上開可議之處，即屬無可維持。檢察官就被告
    乙○○部分上訴，指摘原審判決不當，即有理由，應由本院將原判決此部分撤銷
    ，並自為判決。爰分別審酌被告甲○○、乙○○之品行、素行、犯罪之動機、目
    的、手段、犯罪所生危害及犯罪後之態度等一切情狀，分別量處如主文第二項、
    第三項所示之刑。被告甲○○偽造王俊杰及林華之職章，業據被告甲○○供明已
    丟棄而不存在，故不予宣告沒收。至如附表一、二所示汽車新領牌照登記書上偽
    造之王俊杰、林華之印文，均應依刑法第二百十九條宣告沒收。
六、公訴意旨另以：被告乙○○明知八輛大客車在根本未實際檢驗合格之情況下，竟
    在其上予以簽證檢驗合格印章及簽名，使甲○○持八張不實之新領牌照登記書向
    監理處申領大客車牌照，致監理處因而陷於錯誤，核發給麗都公司該八輛大客車
    車牌牌照，因指乙○○另涉貪污治罪條例第六條第四款之圖利罪嫌。惟按犯罪事
    實應依證據認定之，無證據不得推定其犯罪事實，刑事訴訟法第一百五十四條定
    有明文。訊據被告乙○○堅決否認涉有圖利右揭犯行。且本案亦查無積極證據足
    證被告有何圖得不法利益之情形。又按貪污治罪條例第六條第四款之圖利業於九
    十年十一月七日經總統公布修正須對於主管或監督之事務，明知違背法令，直接
    或間接圖自己或其他私人不法利益，因而獲得利益者，始克當之。查本件並無任
    何證據足證被告因而獲得利益，與上開規定已有不合，惟檢察官以此與上開論罪
    部分有裁判上一罪關係起訴，故不另為無罪之諭知。
據上論斷，應依刑事訴訟法第三百六十八條、第三百六十九條第一項前段、第三百六
十四條、第三百條、第二百九十九條第一項前段、刑法第二十八條、第二百十六條、
第二百十一條、第二百十三條、第二百十四條、第五十六條、第五十五條、第六十二
條、第三十一條第一項、第二百十九條，罰金罰鍰提高標準條例第一條前段，判決如
主文。
本案經檢察官劉斐玲到庭執行職務。
中      華      民      國    九十一    年      十      月      八      日
                              台灣高等法院刑事第十庭
                                  審判長法  官  溫  耀  源
                                        法  官  黃  金  富
                                        法  官  何  菁  莪
右正本證明與原本無異。
如不服本判決應於收受送達後十日內向本院提出上訴書狀，其未敘述上訴之理由者並
得於提起上訴後十日內向本院補提理由書（均須按他造當事人之人數附繕本）。
                                        書記官  鐘  麗  芳
中      華      民      國    九十一    年      十      月    十一      日
附錄：本案論罪科刑法條全文
刑法第二百十一條
偽造、變造公文書，足以生損害於公眾或他人者，處一年以上七年以下有期徒刑。
刑法第二百十三條
公務員明知為不實之事項，而登載於職務上所掌之公文書，足以損害於公眾或他人者
，處一年以上七年以下有期徒刑。
刑法第二百十四條
明知為不實之事項，而使公務員登載於職務上所掌之公文書，足以生損害於公眾或他
人者，處三年以下有期徒刑、拘役或五百元以下罰金。
刑法第二百十六條
行使第二百十條至第二百十五條之文書者，依偽造、變造文書或登載不實事項或使登
載不實事項之規定處斷。
